【裁判字號】    88,易,1340
【裁判日期】    891204
【裁判案由】    業務侵占
【裁判全文】
臺灣士林地方法院刑事判決                        八十八年度易字第一三四號
    公訴人  臺灣士林地方法院檢察署檢察官
    被  告  丁○○
    選  任
    辯護人  紀復儀
右列被告因業務侵占案件，經檢察官提起公訴 (八十八年度偵字第三四二七號)，本
院判決如左：
    主  文
丁○○連續意圖為自己不法之所有，而侵占對於業務上所持有之物，處有期徒刑捌月
。
    事  實
一、丁○○係暐泰汽車有限公司（以下簡稱暐泰公司）之經理，為從事業務之人，自
    八十七年八月間起於附表一所示之時間，陸續借款予友鑽有限公司之經理丙○○
    週轉，於八十七年九月間，丙○○將其持有代為展示、銷售之南陽實業股份有限
    公司（以下簡稱南陽公司）所有尚未領用車牌之ＣＩＴＹ一‧三型自小客車二十
    三部委託丁○○之暐泰公司烤漆，並放於暐泰公司台北市北投區○○○路○段三
    十七號展示，迄同年十一月、十二月間，丙○○開立予丁○○之借款支票多數均
    遭退票，而丙○○向南陽公司申請展示、代銷之小客車之期限亦已屆至，丙○○
    欲自暐泰公司取回小客車以供南陽公司盤點，丁○○竟以丙○○借款尚未還清拒
    絕還車，丙○○乃由友人鄧金城提供房地擔保，丁○○乃於八十七年十二月間，
    由丙○○會同南陽公司甲○○盤點後陸續歸還其中十二部車（丙○○趁南陽公司
    甲○○先行離去之際，將欲拖回南陽公司之車拖至高雄之當鋪典當，涉嫌侵占犯
    行部分另案偵辦），嗣同年十二月間，丁○○因認丙○○之債務惡化無力清償，
    ，明知其他十一部仍放置於暐泰公司之ＣＩＴＹ一‧三型自小客車並非丙○○所
    有之自小客車，而係南陽公司所有之車，不得以上開小客車抵償丙○○之債務，
    竟意圖為自己不法之所有，並基於概括之犯意，連續將上開六部自小客車予以侵
    占入己，並陸續出售予客戶，嗣於八十八年一月二十日，因聞南陽公司欲拖回丙○○置於暐泰公司之小客車，因上開小客車無車籍資料，無法取得車牌，丁○○
    乃將在暐泰公司車廠維修之車牌號碼ＥＶ─四五０二號、ＢＵ─七六九九號二部
    小客車之車牌取下，改懸掛於南陽公司所有業經其賣出之二部ＣＩＴＹ一‧三型
    自小客車上交由員工開出，另一部小客車則未懸掛車牌逕以拖車拖出暐泰公司藏
    放，遭南陽公司乙○○發現報警，迨警據報前往暐泰公司僅取出其他南陽公司所
    有之五部ＣＩＴＹ一‧三型自小客車。
二、案經台北市政府警察局士林分局移送臺灣士林地方法院檢察署檢察官偵查起訴。
    理  由
一、訊據被告丁○○固坦承有將南陽公司ＣＩＴＹ一．三型自小客車六部出售他人，
    惟矢口否認有何業務侵占之犯行，辯稱：丙○○告訴伊，他吃下南陽公司一百多
    部車，系爭車輛係丙○○於八十七年八月間向伊借款時，提供作為擔保之用，同
    年九月間丙○○為抵償借款，表示二人一同出售車子，伊並不知車子非丙○○所
    有，而因伊與丙○○之間有債權債務關係存在，伊乃出售系爭車輛予他人，並無
    不法所有之意圖可言，又南陽公司與伊之間並無「持有」的法律或契約上原因關
    係存在，亦與侵占罪之構成要件不符云云。經查（一）丙○○在暐泰公司烤漆、
    展示之ＣＩＴＹ一．三型自小客車，係南陽公司所有，丙○○向南陽公司商借展
    售，並未取得上開車輛之所有權，業經證人丙○○、證人即南陽公司課長乙○○
    分別於偵審中證述明確（本院八十九年二月二十一日訊問筆錄、八十九年三月六
    日訊問筆錄），並有上開二十三部車之「計程車展示計劃申請書」十一紙附卷可
    稽（偵查卷第二十六頁至第四十八頁）。被告雖辯稱伊不知丙○○烤漆、展示之
    小客車係南陽公司所有之車，因為丙○○向伊表示吃下南陽公司一百多部車云云
    ，惟查據證人丙○○證稱當時渠係將車放於被告那邊烤漆，因車已向南陽公司借
    出無處擺放，被告乃表示車子放在該處作借款擔保，渠不同意因為如果無法交車
    ，公司即無法運作，被告很清楚車子係南陽公司之車，因渠有帶南陽公司人員去
    看車盤點，當時渠不僅賣三陽之車，亦有賣豐田之車，於八十七年十月底、十一
    月初有交發票予被告，但係要被告賣掉豐田之車子後代開發票，其間被告有賣掉
    二部豐田之車子，被告曾表示渠未還錢要扣車，渠曾告知被告係南陽公司之車不
    能扣，嗣渠提供房屋抵押，被告始同意於八十七年十一月、十二月間讓渠陸續提
    回十二部車等語（偵查卷第八十三頁背面、第九十三頁背面、第九十四頁、本院
    八十九年三月六日訊問筆錄），且據證人即南陽公司銷售主任甲○○證稱丙○○
    所申請之汽車展售點包括暐泰公司，其曾至暐泰公司去巡視，並向被告表示其係
    南陽公司之人員前來巡視展示情形，並與被告交換名片，因為丙○○一直無法將
    車子拖回南陽公司，其亦曾陪丙○○至暐泰公司處理債務，並向被告表示車子係
    南陽公司所有之車，因要盤點故要拖車，被告曾告知丙○○欠他錢，車子不能隨
    便拖走，其去盤點時車子之數目均無誤等語（本院八十九年十一月二十日訊問筆
    錄），且被告嗣亦坦承證人甲○○曾與丙○○去暐泰公司三次以上，並給伊名片
    表明他係南陽公司之主任，並表示丙○○之車子均係南陽公司的，八十七年年底
    甲○○來拖車時有表示車子要拖回南陽公司等語（本院八十九年十一月二十日審
    判筆錄），是被告辯稱不知系爭車輛係南陽公司所有，顯係卸責之詞。（二）再
    者，丙○○於八十七年十二月十五日當掉其自暐泰公司乘機拖回之其中五台車（
    偵查卷第八十八頁、第八十八頁背面），職是可知甲○○與丙○○至被告之暐泰
    公司盤點車子之時係在八十七年十二月十五日之前。被告於南陽公司銷售主任甲○○於八十七年年底前往其暐泰公司拖回車子時，既經證人甲○○告知車子係南
    陽公司所有之車子，將拖回南陽公司，且甲○○證稱渠去盤點車子時車子數目沒
    錯，俱如前述，則於八十七年年底，甲○○與丙○○在暐泰公司盤點欲拖回南陽
    公司之車子時，被告尚未賣出南陽公司之車子，且被告自該時起亦確知放於暐泰
    公司之其餘未被拖走之十一台車子係南陽公司所有，南陽公司欲拖回，惟被告仍
    於知悉後賣掉其中六部車，以圖減輕丙○○對其所造成之損害，以轉嫁其損害予
    南陽公司，難謂其無不法所有之意圖。（三）又被告辯稱丙○○之友鑽公司將南
    陽公司之車輛出售予暐泰公司，伊係販賣暐泰公司之車子，至於暐泰公司與友鑽
    公司之汽車買賣合約書影本二紙記載之引擎號碼與二十三部車輛之引擎號碼不全
    然相符，係因車輛有陸續出售及增補之情形，而另一紙汽車買賣合約書，則因契
    約金額未定而空白云云，惟查丙○○之友鑽公司既欲出售車子予暐泰公司，雙方
    買賣車子之數量若有增補，自應另訂買賣契約，或於同一紙買賣契約詳為敘明，
    豈有契約登載與買賣實情不符之汽車引擎號碼，被告所辯，顯與常情有違。且雙
    方契約金額既未確定，被告大可待確定後，再為訂約，竟簽具空白契約書，亦衡
    與常情不符。且被告嗣於八十八年一月二十日，得知南陽公司欲將丙○○尚停放
    於暐泰公司之車輛取回，竟將其中二部已被賣出尚未交車之二部車子，分別以改
    懸掛他人送修車牌號碼ＥＶ－四五０二、ＢＵ－七六九九號之車牌，派人駕駛開
    出公司，另一部則未懸掛車牌以拖車拖行之方式移放他處等情，有卷附照片可稽
    （偵查卷第五十四頁至六十四頁），並經證人即南陽公司課長乙○○證述明確（
    偵查卷第十三頁背面），而被告於偵訊中亦供稱係因南陽公司要來開車，所以我
    先把車子挪到別處等語（偵查卷第一一四頁八十八年七月十五日訊問筆錄）。是
    若被告之暐泰公司已經購買系爭車輛，被告又何須於得知南陽公司欲取回系爭車
    輛時，將系爭車輛其中三部，以懸掛其他車牌及拖行之隱藏方式，移放他處？是
    被告其後改辯稱係向丙○○買車，尚不足採。（四）至於被告抗辯伊與南陽公司
    之間並無「持有」的法律關係存在，其將南陽公司所有之車易持有為所有，並不
    該當侵占罪之構成要件云云，惟按侵占罪乃行為人出於不法之取得意圖，而取得
    自己原已持有他人之物之所有權之財產罪，其「持有」關係，僅需行為人對於因
    一定法律關係而持有之物，變異持有之關係，而以物之所有人自居，加以使用收
    益或處分，而侵害所有人之所有權法益，即已該當，並不以行為人與所有人間具
    有直接持有關係為必要。查本案被告既係受丙○○之委託代為系爭車輛烤漆，而
    丙○○又係向南陽公司商借車輛展售，則被告雖與南陽公司並無直接法律或契約
    上之持有關係，惟被告仍係基於與丙○○間之一定法律關係而持有南陽公司之上
    開小客車，被告復變異持有之關係，而以物之所有人自居，處分出售系爭車輛，
    自已該當侵占罪之構成要件，被告所辯，不足採信。是綜上所述，事證明確，被
    告犯行堪以認定。
二、被告既受丙○○所託，代為汽車烤漆及展示，即是從事業務之人，竟將其業務上
    所持有之南陽公司所有物，變異持有而為不法所有，核其所為，係犯刑法第三百
    三十六條第二項之業務侵占罪。被告多次犯行，時間緊接，方法相同，觸犯構成
    犯罪要件相同之罪名，顯係基於概括犯意為之，應依連續犯規定論以一業務侵占
    既遂罪，並依法加重其刑。公訴人認被告侵占二十三輛車，惟查丙○○委託被告
    烤漆展售之二十三部車輛，其中十二部由丙○○分二批拖回，雖被告要求丙○○
    以房地設定抵押，始同意丙○○拖回其中八部車，惟被告與丙○○間既有債權債
    務關係存在，而丙○○提供房地設定抵押後，被告即允許丙○○拖回車輛，被告
    留置車輛顯係為迫使丙○○清償債務，被告就此部分並無以物之所有人自居，處
    分、收益、使用南陽公司所有之車輛，自與侵占罪構成要件不符；另於案發後在
    被告暐泰公司查得南陽公司其他五輛之自小客車，因尚未經被告處分，無法證明
    被告就該五部車亦有侵占意圖，是公訴人認被告除侵占六部小客車以外，另侵占
    十七部小客車犯行部分，尚屬不能證明，惟公訴人認此部分之犯罪事實與前開侵
    占六部小客車之犯行有連續犯之裁判上一罪之關係，爰不另為無罪之諭知，併此
    敘明。爰審酌被告之品行、犯罪動機、目的、手段、所得財物及犯罪後仍未與南
    陽公司和解等一切情狀，量處如主文所示之刑。
三、據上論斷，應依刑事訴訟法第二百九十九條第一項前段、刑法第五十六條、第三
    百三十六條第二項、罰金罰鍰提高標準條例第一條前段，判決如主文。
本案經檢察官陳嘉琪到庭執行職務
中      華      民      國    八十九    年     十二     月      四      日
                              臺灣士林地方法院刑事第四庭
                                          法  官
附表一：
１、八十七年八月二十八日，丁○○匯款新台幣（下同）六十四萬六千五百元。
２、八十七年九月十八日，丁○○匯款五十萬元。
３、八十七年九月二十四日，丁○○匯款八十萬元。
４、八十七年九月二十八日，丁○○匯款五十五萬元。
５、八十七年十月一日，丁○○匯款一百十四萬六千元。
６、八十七年十月十一日，丁○○匯款五十萬元。
７、八十七年十一月二十五日，丁○○匯款七十四萬元。
附錄本案論罪科刑法條
刑法第三百三十六條第二項


司法院資訊處製作；財團法人民間司法改革基金會備份。
